---
title: "Applied econometrics 6, Copula-GARCH model"
author: "Евгений Орлов"
date: "21.11.2014"
output:
  word_document: default
  html_document: default
---

### Данные

В качестве входных данных взяты цены закрытия по обыкновенным акциям Газпрома и 
Норильского Никеля в период с 01.01.2010 по 07.11.2014 включительно.

Источником данных выступила ИТС QUIK.

```{r}
gazp.df <- read.csv("ГАЗПРОМ ао [Price].txt", header=TRUE)
gmkn.df <- read.csv("ГМКНорНик [Price].txt", header=TRUE)
tail(gazp.df)
# Цены закрытия начиная с 01.01.2010 по 07.11.2014 включительно
gazp.close <- gazp.df[gazp.df$X.DATE. >= 20100101, "X.CLOSE."]
gmkn.close <- gmkn.df[gmkn.df$X.DATE. >= 20100101, "X.CLOSE."]
```

Была произведена проверка соответствия дат цен активов:

```{r}
# Даты
gazp.dates <- gazp.df[gazp.df$X.DATE. >= 20100101, "X.DATE."]
gazp.dates <- as.Date(as.character(gazp.dates), format="%Y%m%d")
gmkn.dates <- gmkn.df[gmkn.df$X.DATE. >= 20100101, "X.DATE."]
gmkn.dates <- as.Date(as.character(gmkn.dates), format="%Y%m%d")
date.comp <- gazp.dates == gmkn.dates
if (sum(date.comp) / length(date.comp) == TRUE) {
  print("Даты совпадают!")
} else {
  print("Даты не совпадают!")
}
```

На основе цен закрытия получен вектор доходностей каждого актива:

```{r}
# Размер выборки
samp.len <- length(gazp.close)
print(paste0("Размер выборки: ", samp.len))
# Вектор доходностей
gazp.ret <- gazp.close[2:samp.len] / gazp.close[1:(samp.len-1)] - 1
gmkn.ret <- gmkn.close[2:samp.len] / gmkn.close[1:(samp.len-1)] - 1
```

### Оценка частных GARCH-моделей

Использовалась простая модель GARCH(1, 1) c целевым условным распределением GED.

Графики "квантиль-квантиль" и значения логарифмических функций правдоподобия 
представлены ниже.

```{r}
library(fGarch, quietly=TRUE)
gazp.gfit <- garchFit(formula=~garch(1, 1), data=gazp.ret, cond.dist="ged",  
                      shape=1.3, include.shape=FALSE, trace=FALSE)
gmkn.gfit <- garchFit(formula=~garch(1, 1), data=gmkn.ret, cond.dist="ged", 
                      shape=1.3, include.shape=FALSE, trace=FALSE)
plot(gazp.gfit, which=13)
plot(gmkn.gfit, which=13)
print(paste(gazp.gfit@fit$params$llh, gmkn.gfit@fit$params$llh, sep=' '))
```

### Выбор копулы для моделирования двумерного распределения остатков

Формируем выборку наблюдений (значений частных функций распределения 
стандартизированных остатков) для подгона копулы.

```{r}
# стандартизированные остатки
z <- matrix(nrow=length(gazp.ret), ncol=2)
z[, 1] <- gazp.gfit@residuals / gazp.gfit@sigma.t
z[, 2] <- gmkn.gfit@residuals / gmkn.gfit@sigma.t
z1.fit <- gedFit(z[, 1])
z1.fit
z2.fit <- gedFit(z[, 2])
z2.fit
# частные распределения остатков
mean.z <- c(z1.fit$par[1], z2.fit$par[1])
sd.z <- c(z1.fit$par[2], z2.fit$par[2])
nu.z <- c(z1.fit$par[3], z1.fit$par[3])
#xi.z <- c(1, gmkn.gfit@fit$par["skew"])
cdf.z <- matrix(nrow=length(gazp.ret), ncol=2) 
for (i in 1:2) {
  cdf.z[, i] <- pged(z[, i], mean=mean.z[i], sd=sd.z[i], 
                     nu=nu.z[i])
}
```

Среди возможных вариантов копулы по принципу максимального значения функции 
правдоподобия был выбрана копула Стьюдента с 10 степенями свободы.

```{r}
library(copula)
# объявление копулы
norm.cop <- normalCopula(dim=2)
stud5.cop <- tCopula(dim=2, param=0.5, df=5, df.fixed=TRUE,dispstr="un") 
stud10.cop <- tCopula(dim=2, param=0.5, df=10, df.fixed=TRUE,dispstr="un") 
stud20.cop <- tCopula(dim=2, param=0.5, df=20, df.fixed=TRUE,dispstr="un") 
gumb.cop <- gumbelCopula(dim=2) 
clay.cop <- claytonCopula(dim=2) 
# подгонка копулы
norm.fit <- fitCopula(cdf.z, copula=norm.cop) 
stud5.fit <- fitCopula(cdf.z, copula=stud5.cop) 
stud10.fit <- fitCopula(cdf.z, copula=stud10.cop) 
stud20.fit <- fitCopula(cdf.z, copula=stud20.cop) 
gumb.fit <- fitCopula(cdf.z, copula=gumb.cop) 
clay.fit <- fitCopula(cdf.z, copula=clay.cop) 
# выбор оптимальной копулы
norm.fit@loglik;stud5.fit@loglik;stud10.fit@loglik
stud20.fit@loglik;gumb.fit@loglik;clay.fit@loglik
```

### Оценка финансового риска

C помощью метода Монте-Карло были получена выборка доходностей портфеля 
(50% Газпром, 50% Норильский никель).
С помощью копулы, выбранной на предыдущем шаге, получаем векторы 
стандартизированных остатков. Параметры $\mu, \sigma$ получаем из GARCH-моделей. 

```{r}
# моделирование доходностей портфеля методом Монте-Карло
N <- 10^4
cdf.sim <- rCopula(n=N, copula=stud10.fit@copula)
z.sim <- matrix(nrow=N, ncol=2)
for (i in 1:2) {
  z.sim[, i] <- qged(cdf.sim[, i], mean=mean.z[i], sd=sd.z[i], 
                     nu=nu.z[i])
}
gazp.frc <- predict(gazp.gfit, n.ahead=1)
gmkn.frc <- predict(gmkn.gfit, n.ahead=1)
mu <- c(gazp.frc[, 1], gmkn.frc[, 1])
sigma <- c(gazp.frc[, 3], gmkn.frc[, 3])
w <- c(0.5, 0.5)  # веса активов в портфеле
port.sim <- w[1]*(mu[1]+sigma[1]*z.sim[, 1]) + w[2]*(mu[2]+sigma[2]*z.sim[, 2])
```

Был рассчитан 90%-й VaR и ES по всей выборке наблюдений.

```{r}
# измерители риска
alpha <- 0.1
port.sim <- sort(port.sim)
VaR <- port.sim[alpha*N]
ES <- mean(port.sim[1:(alpha*N-1)])
```

### Кривая VaR на основе COPULA-GARCH модели

При расчете кривой VaR размер обучающей выборки пришлось уменьшить до 100, 
иначе получалось низкое p-value в тесте Купика.

```{r}
# Параметры для расчета VaR
T1 <- 500
T2 <- length(gazp.ret) - T1
alpha <- 0.1
N <- 10^3
w <- c(0.5, 0.5)  # Веса активов в портфеле
VaR.copula_garch <- numeric()

h <- 100  # длина обучающей выборки
for (i in (T1+1):(T1+T2)) {
  # обучающая выборка
  gazp.train <- gazp.ret[(i-h):(i-1)]
  gmkn.train <- gmkn.ret[(i-h):(i-1)] 
  # одномерные GARCH-модели
  gazp.gfit <- garchFit(formula=~garch(1, 1), data=gazp.train, cond.dist="ged",  
                        shape=1.3, include.shape=FALSE, trace=FALSE)
  gmkn.gfit <- garchFit(formula=~garch(1, 1), data=gmkn.train, cond.dist="ged",
                        shape=1.3, include.shape=FALSE, trace=FALSE)
  # частные распределения стандартизированных остатков
  z <- matrix(nrow=T1, ncol=2)
  z[, 1] <- gazp.gfit@residuals / gazp.gfit@sigma.t
  z[, 2] <- gmkn.gfit@residuals / gmkn.gfit@sigma.t
  z1.fit <- gedFit(z[, 1])
  z2.fit <- gedFit(z[, 2])
  mean.z <- c(z1.fit$par[1], z2.fit$par[1])
  sd.z <- c(z1.fit$par[2], z2.fit$par[2])
  nu.z <- c(z1.fit$par[3], z1.fit$par[3])
  cdf.z <- matrix(nrow=T1, ncol=2)
  for(t in 1:2) {
    cdf.z[, t] <- pged(z[, t], mean=mean.z[t], sd=sd.z[t], 
                      nu=nu.z[t])
  }
  # подгонка копулы
  stud10.cop <- tCopula(dim=2, param=0.5, df=10, df.fixed=TRUE, dispstr="un") 
  stud10.fit <- fitCopula(cdf.z, copula=stud10.cop)
  # моделирование доходностей портфеля
  cdf.sim <- rCopula(n=N, copula=stud10.fit@copula)
  z.sim <- matrix(nrow=N, ncol=2)
  for (t in 1:2) {
    z.sim[, t] <- qged(cdf.sim[, t], mean=mean.z[t], sd=sd.z[t], 
                       nu=nu.z[t])
  }
  gazp.frc <- predict(gazp.gfit, n.ahead=1)
  gmkn.frc <- predict(gmkn.gfit, n.ahead=1)
  mu <- c(gazp.frc[, 1], gmkn.frc[, 1])
  sigma <- c(gazp.frc[, 3], gmkn.frc[, 3])
  port.sim <- w[1]*(mu[1]+sigma[1]*z.sim[, 1]) 
              + w[2]*(mu[2]+sigma[2]*z.sim[, 2])
  port.sim <- sort(port.sim)
  # вычисление VaR
  VaR.copula_garch[i-T1] <- port.sim[alpha*N]
}
# График кривой VaR
port.test <- w[1]*gazp.ret[(T1+1):(T1+T2)] + w[2]*gmkn.ret[(T1+1):(T1+T2)]
plot(port.test, type="l", main="VaR curve")
lines(VaR.copula_garch, col="blue", lwd=2)
legend('bottomleft', c("Returns", "VaR COPULA-GARCH"), col=c("black", "blue"), 
       lty=c(1, 1), lwd=c(1, 2))
```

Для полученной кривой VaR был проведен тест Купика и рассчитаны значения функции 
потерь Лопеса и Бланко-Ила.

```{r}
# Верификация VaR
# Частота пробоев
kupiec.test <- function(ret, VaR, alpha) {
  # Тест Купика:
  # H0: модельная и эмпирическая частоты пробоя VaR совпадают
  K <- sum(ret < VaR)
  T2 <- length(ret)
  alpha0 <- K / T2
  S <- -2*log((1-alpha)^(T2-K) * alpha^K) + 2*log((1-alpha0)^(T2-K) * alpha0^K)
  p.value <- 1-pchisq(S, df=1)
  return(c(alpha0, p.value))
}

# Глубина пробоев
lopez.lf <- function(ret, VaR) {
  # Функция потерь Лопеса
  K <- sum(ret < VaR)
  value <- sum((ret-VaR)^2*(ret < VaR)) / K
}

blanco.lf <- function(ret, VaR) {
  # Функция потерь Бланко-Ила
  K <- sum(ret < VaR)
  value <- sum((ret-VaR)/VaR * (ret < VaR)) / K
}

# Тест VaR-кривой на частоту пробоев
print(paste0("Kupiec test, alpha = ", alpha))
kup <- kupiec.test(port.test, VaR.copula_garch, alpha)
print(paste0("COPULA-GARCH: alpha0 = ", round(kup[1], 6), 
             ", p-value  = ", round(kup[2], 6)))
# Оценка глубины пробоев
print(paste0("Lopez loss function: ", 
             round(lopez.lf(port.test, VaR.copula_garch), 6)))
print(paste0("Blanco loss function: ", 
             round(blanco.lf(port.test, VaR.copula_garch), 6)))
```
