---
title: "Applied econometrics 5, Copulas for portfolio modeling"
author: "Евгений Орлов"
date: "21.11.2014"
output:
  word_document: default
  html_document: default
---

### Данные

В качестве входных данных взяты цены закрытия по обыкновенным акциям Газпрома и 
Норильского Никеля в период с 01.01.2010 по 07.11.2014 включительно.

Источником данных выступила ИТС QUIK.

```{r}
gazp.df <- read.csv("ГАЗПРОМ ао [Price].txt", header=TRUE)
gmkn.df <- read.csv("ГМКНорНик [Price].txt", header=TRUE)
tail(gazp.df)
# Цены закрытия начиная с 01.01.2010 по 07.11.2014 включительно
gazp.close <- gazp.df[gazp.df$X.DATE. >= 20100101, "X.CLOSE."]
gmkn.close <- gmkn.df[gmkn.df$X.DATE. >= 20100101, "X.CLOSE."]
```

Была произведена проверка соответствия дат цен активов:

```{r}
# Даты
gazp.dates <- gazp.df[gazp.df$X.DATE. >= 20100101, "X.DATE."]
gazp.dates <- as.Date(as.character(gazp.dates), format="%Y%m%d")
gmkn.dates <- gmkn.df[gmkn.df$X.DATE. >= 20100101, "X.DATE."]
gmkn.dates <- as.Date(as.character(gmkn.dates), format="%Y%m%d")
date.comp <- gazp.dates == gmkn.dates
if (sum(date.comp) / length(date.comp) == TRUE) {
  print("Даты совпадают!")
} else {
  print("Даты не совпадают!")
}
```

На основе цен закрытия получен вектор доходностей каждого актива:

```{r}
# Размер выборки
samp.len <- length(gazp.close)
print(paste0("Размер выборки: ", samp.len))
# Вектор доходностей
gazp.ret <- gazp.close[2:samp.len] / gazp.close[1:(samp.len-1)] - 1
gmkn.ret <- gmkn.close[2:samp.len] / gmkn.close[1:(samp.len-1)] - 1
```

Графики цен закрытия и доходностей:

```{r}
# Графики цен закрытия
plot(gazp.dates, gazp.close, 
     type='l', xlab='index', ylab='close', main='Gazprom:Close')
plot(gmkn.dates, gmkn.close, 
     type='l', xlab='index', ylab='close', main='NorilskNickel:Close')
# Графики доходностей
plot(gazp.dates[-1], gazp.ret, 
     type='l', xlab='index', ylab='return', main='Gazprom:Return')
plot(gmkn.dates[-1], gmkn.ret, 
     type='l', xlab='index', ylab='return', main='NorilskNickel:Return')
```

### Моделирование копулы

Для того, чтобы подобрать копулу для портфеля из двух активов (50% Газпром, 
50% НорНикель) подберем каждому активу распределение  из семейства 
обобщенного гиперболического распределения и сгенерируем псевдо-наблюдения на 
основе подобранных функций распределения.

```{r}
library(ghyp, quietly=FALSE)
# моделирование частных функций распределения
gazp.fit <- stepAIC.ghyp(gazp.ret, dist=c("gauss", "t", "ghyp"), 
                         symmetric=NULL, silent=TRUE)$best.model
gmkn.fit <- stepAIC.ghyp(gmkn.ret, dist=c("gauss", "t", "ghyp"), 
                         symmetric=NULL, silent=TRUE)$best.model
# расчёт значений F1(u) и F2(u)
gazp.cdf <- pghyp(gazp.ret, object=gazp.fit)
gmkn.cdf <- pghyp(gmkn.ret, object=gmkn.fit)
cdf <- array(c(gazp.cdf, gmkn.cdf), dim=c(length(gazp.ret), 2))
```

На основе сгенерированных наблюдений подберем параметры для ряда копул 
(для подбора параметров используем метод по умолчанию, квази-ММП).

```{r}
library(copula, quietly=TRUE) 
# объявление копулы
norm.cop <- normalCopula(dim=2, param=0.5, dispstr='un') 
stud5.cop <- tCopula(dim=2, param=0.5, df=5, df.fixed=TRUE, dispstr='un') 
stud10.cop <- tCopula(dim=2, param=0.5, df=10, df.fixed=TRUE, dispstr='un') 
stud20.cop <- tCopula(dim=2, param=0.5, df=20, df.fixed=TRUE, dispstr='un') 
gumb.cop <- gumbelCopula(dim=2, param=2) 
clay.cop <- claytonCopula(dim=2, param=2) 
# подгонка копулы
norm.fit <- fitCopula(cdf, copula=norm.cop) 
stud5.fit <- fitCopula(cdf, copula=stud5.cop) 
stud10.fit <- fitCopula(cdf, copula=stud10.cop) 
stud20.fit <- fitCopula(cdf, copula=stud20.cop) 
gumb.fit <- fitCopula(cdf, copula=gumb.cop) 
clay.fit <- fitCopula(cdf, copula=clay.cop) 
```

### Оценка финансового риска портфеля с помощью копулы

Из построенных копул выберем лучшую на основе информационного критерия Акаике 
и метода максимального правдоподобия (в данном случае оба подхода ведут 
к одному результату).

```{r}
# выбор оптимальной копулы
norm.fit@loglik;stud5.fit@loglik;stud10.fit@loglik
stud20.fit@loglik;gumb.fit@loglik;clay.fit@loglik
AIC(norm.fit);AIC(stud5.fit);AIC(stud10.fit)
AIC(stud20.fit);AIC(gumb.fit);AIC(clay.fit)
```

Для расчета VaR и ES будем использовать копулу Стьюдента с 5 степенями свободы.

C помощью копулы сгенерируем значения частных функций распределения и оценим  
соответствующие квантили распределений для получения доходностей. На основе 
полученных векторов доходностей оценим значения VaR и ES.

```{r}
# значения частных функций распределения
N <- 10^3
stud5.sim <- rCopula(n=N, copula=stud5.fit@copula) 

# доходности активов
gazp.sim <- qghyp(stud5.sim[, 1], object=gazp.fit)
gmkn.sim <- qghyp(stud5.sim[, 2], object=gmkn.fit)
w <- c(0.5, 0.5)
port.sim <- w[1]*gazp.sim + w[2]*gmkn.sim

# измерители риска
alpha <- 0.1
port.sim <- sort(port.sim)
VaR <- port.sim[alpha*N]
ES <- mean(port.sim[1:(alpha*N-1)])
```

### Кривая VaR с помощью копулы Стьюдента

Кривая VaR строилась для 95%-го VaR с использованием последних 500 известных 
значений доходностей активов.
Ввиду ограниченной вычислительной мощности компьютера для распределения 
индивидуальных активов использовались симметричные распределения Гаусса и 
Стьюдента. Доходности портфеля генерировались на основе копулы Стьюдента с 
5 степенями свододы, которая была признана оптимальной при подгоне 
по всей выборке на предыдущем шаге.

```{r}
# Параметры для расчета VaR
T1 <- 500
T2 <- length(gazp.ret) - T1
alpha <- 0.05
N <- 10^4
w <- c(0.5, 0.5)  # Веса активов в портфеле
VaR.copula <- numeric()

h <- T1  # Длина обучающей выборки
for (i in (T1+1):(T1+T2)) {
  print((i-T1)/T2)
  # Обучающая выборка
  gazp.train <- gazp.ret[(i-h):(i-1)] 
  gmkn.train <- gmkn.ret[(i-h):(i-1)]
  # Подгон частных функций распределения
  gazp.fit <- stepAIC.ghyp(gazp.train,dist=c("gauss", "t"), 
                           symmetric=TRUE, silent=TRUE)$best.model 
  gmkn.fit <- stepAIC.ghyp(gmkn.train,dist=c("gauss", "t"), 
                           symmetric=TRUE, silent=TRUE)$best.model 
  gazp.cdf <- pghyp(gazp.train, object=gazp.fit) 
  gmkn.cdf <- pghyp(gmkn.train, object=gmkn.fit) 
  cdf <- array(c(gazp.cdf, gmkn.cdf), dim=c(length(gazp.ret), 2))
  # Подгон копулы
  stud5.fit <- fitCopula(cdf, copula=stud5.cop)
  # Симуляция доходности портфеля
  stud5.sim <- rCopula(n=N,copula=stud5.fit@copula) 
  gazp.sim <- qghyp(stud5.sim[, 1], object=gazp.fit) 
  gmkn.sim <- qghyp(stud5.sim[, 2], object=gmkn.fit) 
  port.sim <- w[1]*gazp.sim + w[2]*gmkn.sim 
  port.sim <- sort(port.sim)
  # Расчет VaR
  VaR.copula[i-T1] <- port.sim[alpha*N] 
}
# График кривой VaR
port.test <- w[1]*gazp.ret[(T1+1):(T1+T2)] + w[2]*gmkn.ret[(T1+1):(T1+T2)]
plot(port.test, type="l", main="VaR curve")
lines(VaR.copula, col="blue", lwd=2)
legend('bottomleft', c("Returns", "VaR stud5 copula"), col=c("black", "blue"), 
       lty=c(1, 1), lwd=c(1, 2))
```

Для верификации кривой VaR определим функцию для теста Купика.

```{r}
# Частота пробоев
kupiec.test <- function(ret, VaR, alpha) {
  # Тест Купика:
  # H0: модельная и эмпирическая частоты пробоя VaR совпадают
  K <- sum(ret < VaR)
  T2 <- length(ret)
  alpha0 <- K / T2
  S <- -2*log((1-alpha)^(T2-K) * alpha^K) + 2*log((1-alpha0)^(T2-K) * alpha0^K)
  p.value <- 1-pchisq(S, df=1)
  return(c(alpha0, p.value))
}
```

```{r echo=FALSE}
# Тест VaR-кривой на частоту пробоев
print(paste0("Kupiec test, alpha = ", alpha))
kup <- kupiec.test(port.test, VaR.copula, alpha)
print(paste0("GPD: alpha0 = ", round(kup[1], 6), 
             ", p-value  = ", round(kup[2], 6)))

```

p-value теста Купика равно `r round(kup[2], 2)`, что неплохо, учитывая 
наложенные малой мощностью машины ограничения на моделирование и объем  
симуляции.
