---
title: "Applied Econometrics 4, VaR curve using GARCH"
author: "Евгений Орлов"
date: "20.11.2014"
output:
  word_document: default
  html_document: default
---

### Данные

В качестве входных данных взяты цены закрытия по обыкновенным акциям Сбербанка 
в период с 01.01.2010 по 07.11.2014 включительно.

Источником данных выступила ИТС QUIK.

```{r}
sber.df <- read.csv("Сбербанк [Price].txt", header=TRUE)
tail(sber.df)
# Цены закрытия начиная с 01.01.2010 по 07.11.2014 включительно
sber.close <- sber.df[sber.df$X.DATE. >= 20100101, "X.CLOSE."]
# Длина выборки 
scl <- length(sber.close)
print(paste0("Размер выборки: ", scl))
# Вектор доходностей
sber.ret <- sber.close[2:scl] / sber.close[1:(scl-1)] - 1
```

Графики цен закрытия и доходностей:

```{r echo=FALSE}
sber.dates <- sber.df[sber.df$X.DATE. >= 20100101, "X.DATE."]
sber.dates <- as.Date(as.character(sber.dates), format="%Y%m%d")
```

```{r}
# График цен закрытия
plot(sber.dates, sber.close, 
     type='l', xlab='index', ylab='close', main='Sberbank:Close')
# График доходностей
plot(sber.dates[-1], sber.ret, 
     type='l', xlab='index', ylab='return', main='Sberbank:Return')
```

### Тесты на стационарность

Проведем тесты на стационарность доходностей:

```{r}
library(tseries, quietly=TRUE)
# ADF-тест
adf.test(sber.ret)
# PP-тест
pp.test(sber.ret)
# KPSS-тест
kpss.test(sber.ret, null='Level')
```

Все три теста говорят в пользу стационарности временного ряда доходностей: 
для расширенного теста Дики-Фуллера и теста Филлипса-Перрона гипотеза о 
наличии единичного корня отвергается на уровне значимости 0.01, гипотеза о 
стационарности временного ряда не отвергается на уровне значимости 0.1 для 
теста Квятковского-Филлипса-Шмидта-Шина.

### Оптимальный порядок модели ARMA(m, n)

Определим функцию для поиска оптимальных значений коэффициентов 
модели ARMA(m, n) на основе информационного критерия Акаике:

```{r}
arma.coef.aic <- function(ret, a, b) {
  # Выбор оптимальныэх коэффициентов ARMA(a, b) для ret
  coefs <- expand.grid(a=a, b=b)
  aic <- apply(coefs, 1, 
               function(coef) AIC(arima(ret, order=c(coef[1], 0, coef[2]))))
  ind <- which(aic == min(aic))
  return(c(coefs$a[ind], coefs$b[ind]))
}
```

Определим оптимальные коэффициенты модели ARMA(m, n) ($m, n \in {1, \ldots, 5}$) 
для вектора доходностей акций Сбербанка:

```{r}
## Наилучшие параметры m (1:5) и n (1:5) для модели ARMA(m,n) 
arma.coef.aic(sber.ret, 1:5, 1:5)
```

Для используемой выборки доходностей наилучшей моделью является ARMA(2, 2).

### Тест на ARCH-эффекты

```{r}
library(FinTS, quietly=TRUE)
# Тест множителей Лагранжа (LM-тест)
ArchTest(sber.ret, lags=12)
```

p-value теста очень низкое (<< 0.01), что указывает на наличие ARCH-эффектов 
для ряда доходностей. Значит, в данном случае для моделирования временного ряда  доходностей оправданно использовать ARCH-модели.

### Оценка риска на основе модели ARMA-GARCH 

Рассчитаем оценки VaR и ES по всей выборке наблюдений по модели 
ARMA(m, n)-GARCH(p, q).

Ввиду высокой вычислительной сложности задачи в качестве параметров ARMA(m, n) 
возьмем полученные ранее значения 2, 2.

Параметры p, q GARCH(p, q) найдем на основании критерия Акаике для модели 
ARMA(2, 2)-GARCH(p, q), $p, q \in {1, \ldots, 5}$:

```{r}
library(fGarch, quietly=TRUE)
# Оптимизация параметров p, q GARCH(p, q)
arma_garch.coef.aic <- function(ret, a, b, c, d) {
  # Выбор оптимальных коэффициентов ARMA(a, b)-GARCH(c, d) для ret
  coefs <- expand.grid(a=a, b=b, c=c, d=d)
  aic <- apply(coefs, 1, 
               function(coef) garchFit(substitute(~arma(a, b)+garch(c, d), 
                                                  list(a=coef[1], b=coef[2], 
                                                       c=coef[3], d=coef[4])), 
                                       data=ret, 
                                       trace=FALSE)@fit$ics[1])
  ind <- which(aic == min(aic))
  return(c(coefs$a[ind], coefs$b[ind], coefs$c[ind], coefs$d[ind]))  
}
arma_garch.coef.aic(sber.ret, 2, 2, 1:5, 1:5)
```

В качестве наилучшей была отобрана модель ARMA(2, 2)+GARCH(2, 1).

```{r}
# Наилучшая модель
sber.gfit <- garchFit(~arma(2, 2)+garch(2, 1), 
                      data=sber.ret, trace=FALSE)
plot(sber.gfit, which=13)
plot(sber.gfit, which=10)
```

Используя наилучшую модель рассчитаем оценку для 95%-го 1-дневного VaR:

```{r}
# Расчет VaR по всей выборке наблюдений
sber.pred <- predict(sber.gfit, n.ahead=1)
alpha <- 0.05
VaR <- as.numeric(sber.pred[1]+sber.pred[3]*qged(alpha, mean=0, sd=1))
VaR
```

### Кривая VaR

Кривая VaR построена с помощью модели ARMA(1, 1)-GARCH(1, 1), используя 
последние 500 известных значений доходности.

```{r}
T1 <- 500
T2 <- length(sber.ret)-T1
VaR.arma_garch <- numeric()

h <- T1  # Длина обучающей выборки
for (i in (T1+1):(T1+T2)) {
  sber.train <- sber.ret[(i-h):(i-1)]
  sber.gfit <- garchFit(formula=~arma(1, 1)+garch(1, 1), 
                        data=sber.train, delta=2, 
                        include.delta=FALSE, include.shape=FALSE, 
                        include.skew=FALSE, trace=FALSE)
  sber.pred <- predict(sber.gfit, n.ahead=1)
  VaR.arma_garch[i-T1] <- as.numeric(sber.pred[1] 
                                     + sber.pred[3]*qsged(alpha, mean=0, sd=1))
}
# График кривой VaR
sber.test <- sber.ret[(T1+1):(T1+T2)]
plot(sber.test, type="l", main="VaR curve")
lines(VaR.arma_garch, col="blue", lwd=1)
legend('bottomleft', c("Returns", "VaR ARMA-GARCH"), col=c("black", "blue"), 
       lty=c(1, 1))
```

Мне пришлось использовать в качестве модели ARMA(1, 1)-GARCH(1, 1) вместо 
ARMA(2, 2)-GARCH(2, 1), которая показала лучший результат по критерию Акаике, 
так как при использовании последней модели расчет кривой VaR прерывался 
появлением следующей ошибки:

```
Error in arima(.series$x, order = c(u, 0, v), include.mean = include.mean) : 
  non-stationary AR part from CSS 
```

К сожалению поиском в интернете найти решение для данной проблемы не удалось.
Как мне показалось, лучше всего суть проблемы изложена тут:

http://r.789695.n4.nabble.com/Problems-with-predict-in-fGarch-td3401938.html

В связи с этим ожидания относительно качества кривой VaR были снижены.

Для верификации кривой VaR определим функции для теста Купика, 
функций потерь Лопеса и Бланко-Ила:

```{r}
# Частота пробоев
kupiec.test <- function(ret, VaR, alpha) {
  # Тест Купика:
  # H0: модельная и эмпирическая частоты пробоя VaR совпадают
  K <- sum(ret < VaR)
  T2 <- length(ret)
  alpha0 <- K / T2
  S <- -2*log((1-alpha)^(T2-K) * alpha^K) + 2*log((1-alpha0)^(T2-K) * alpha0^K)
  p.value <- 1-pchisq(S, df=1)
  return(c(alpha0, p.value))
}

# Глубина пробоев
lopez.lf <- function(ret, VaR) {
  # Функция потерь Лопеса
  K <- sum(ret < VaR)
  value <- sum((ret-VaR)^2*(ret < VaR)) / K
}

blanco.lf <- function(ret, VaR) {
  # Функция потерь Бланко-Ила
  K <- sum(ret < VaR)
  value <- sum((ret-VaR)/VaR * (ret < VaR)) / K
}
```

```{r echo=FALSE}
# Тест VaR-кривой на частоту пробоев
print(paste0("Kupiec test, alpha = ", alpha))
kup <- kupiec.test(sber.test, VaR.arma_garch, alpha)
print(paste0("ARMA(1, 1)-GARCH(1, 1): alpha0 = ", round(kup[1], 6), 
             ", p-value  = ", round(kup[2], 6)))
# Оценка глубины пробоев
print(paste0("Lopez loss function: ", 
             round(lopez.lf(sber.test, VaR.arma_garch), 6)))
print(paste0("Blanco loss function: ", 
             round(blanco.lf(sber.test, VaR.arma_garch), 6)))
```

В результате фактическая частота превышений VaR заметно превышает целевую, и 
модель не проходит тест Купика (p-value < 0.05). 
